【裁判字號】    98,再易,84
【裁判日期】    981030
【裁判案由】    拆屋還地等
【裁判全文】
臺灣高等法院民事判決                  98年度再易字第84號
再審  原告  丙○○
訴訟代理人  吳東霖律師
複  代理人  何啟霖律師
再審  原告  正康食品有限公司
法定代理人  乙○○
再審  被告  甲○○
訴訟代理人  邱清銜律師
上列當事人間請求拆屋還地事件，再審原告對於中華民國98年7
月1日本院97年度上易字第678號確定判決提起再審，本院於98
年10月20日言詞辯論終結，判決如下：
    主  文
再審之訴駁回。
再審訴訟費用由再審原告負擔。
    事  實
一、再審原告正康食品有限公司（下稱正康公司）經合法通知未
    於言詞辯論期日到場，核無民事訴訟法第386條各款規定之
    情事，爰依再審被告之聲請，准由其一造辯論而為判決，先
    此敘明。
二、再審原告主張：再審被告於前訴訟程序以其係坐落桃園縣新
    屋鄉○○段第43地號（重測前為57-4地號，下稱系爭土地）
    土地所有權人，再審原告丙○○未得其同意越界建築佔用系
    爭土地面積計達80.75平方公尺；系爭越界建物現為再審原
    告正康公司占有使用，乃依民法第767條規定，求為命再審
    原告正康公司自系爭越界建物遷出並將土地返還，及再審原
    告丙○○將系爭越界建物拆除，並將佔用土地返還之判決；
    業經本院97年度上易字第678號為再審被告勝訴判決確定（
    下稱原確定判決）。惟原確定判決就足以影響於判決之重要
    證物即「陳情書」(再審原證1)、楊梅地政事務所土地界址
    疑義會議紀錄6紙(再審原證2)、96年11月2日勘驗筆錄(再審
    原證3)、土地複丈成果圖(再審原證4)、地籍重測時之地籍
    調查表(再審原證5)、82年分割時土地複丈地籍調查表(再審
    原證6，狀內誤載原證7）、數位地籍測量重測資料處理系統
    (再審原證7，狀內誤載原證8）、97年11月27日勘驗程序筆(
    再審原證8，狀內誤載原證9）、原審96年8月9日言詞辯論筆
    錄(再審原證9，狀內誤載原證10）、原審被證6照片3紙等證
    物，均漏未斟酌，致所為判決與事實不符。又再審被告如主
    張不知系爭土地界址，本應就此負舉證責任。惟再審被告並
    未就其於土地重測時對重測之界址曾表示異議之事實舉證，
    亦未就其於再審原告丙○○興建系爭越界房屋時，有何不知
    土地界址之事實盡舉證責任。原確定判決遽認再審被告於再
    審原告興建系爭越界房屋時不知土地界址而未提出異議，明
    顯有違民事訴訟法第277條規定之舉證責任分配原則，其適
    用法規顯有錯誤等語。爰於30日不變期間內依民事訴訟法第
    496條第1項第1款、第497條之規定，提起再審之訴。聲明：
    (一)原確定判決不利於再審原告之部分廢棄。(二)上開廢棄部分
    ，再審被告之上訴駁回。
二、再審被告則以：再審原告所述之理由均與前訴訟程序上訴時
    所提出主張及理由相同，均未具體表明原判決符合再審之法
    定事由，僅泛指前審判決有漏未斟酌之情事，及適用法規錯
    誤云云，並未敘明有何適用法規錯誤之具體情事，對判決結
    果有何影響等情，其再審之主張自不合法等語，資為抗辯。
    答辯聲明：再審之訴駁回。
三、按不得上訴於第三審法院之事件，經第二審確定之判決，如
    就足以影響於判決之重要證物，漏未斟酌者，得以再審之訴
    對之聲明不服，民事訴訟法第497條固定有明文。惟所謂就
    足以影響於判決之重要證物漏未斟酌之情形，係指第二審言
    詞辯論終結前，已經存在並已為聲明之證物，而第二審並未
    認為不必要而仍忽略證據聲明未為調查，或已為調查而未就
    其調查之結果予以判斷，且以該證物足以動搖原確定判決之
    基礎者為限。本件再審原告主張：原確定判決就足以影響於
    判決之重要證物漏未斟酌云云，無非提出「陳情書」(再審
    原證1)、楊梅地政事務所土地界址疑義會議紀錄6紙(再審原
    證2)、96年11月2日勘驗筆錄(再審原證3)、土地複丈成果圖
    ( 再審原證4)、地籍重測時之地籍調查表(再審原證5)、82
    年分割時土地複丈地籍調查表(再審原證6）、數位地籍測量
    重測資料處理系統(再審原證7）、97年11月27日勘驗程序筆
    錄(再審原證8）、原審96年8月9日言詞辯論筆錄(再審原證9
    ）、原審被證6照片3紙等為論據。惟查原確定判決以：系爭
    土地所有權人為再審被告，其鄰地即同段45地號土地則為再
    審原告丙○○所有。系爭越界建物占用系爭土地如原審判決
    附圖所示A、B部分，面積合計80.75平方公尺，係丙○○於
    83年底所興建，現由正康公司使用等情，為兩造所不爭執（
    見原審卷第89、93頁、本院前審卷第29頁），復經原審及本
    院前審勘驗現場，暨囑託桃園縣楊梅地政事務所測繪土地複
    丈成果圖，有土地登記謄本、勘驗筆錄、複丈成果圖可稽（
    見原審卷第7、8、66、73頁）。至再審原告抗辯，再審被告
    當時知情而不異議，依民法第796條規定不得請求拆除越界
    建物乙節，依再審原告丙○○偕其兄弟張永成、張義雄、張
    永宏等4人於94年1月4日向立法委員、桃園縣政府地政局等
    單位寄發之陳情書（本院前審卷第63頁）記載，顯見於再審
    被告申請鑑界之前，兩造並不知系爭房屋有越界情事。再者
    ，兩造因同段38、40、43、45等地號重測界址疑義曾多次會
    同其他地主向地政機關陳情及舉行協調會議，此有桃園縣楊
    梅地政事務所檢送該重測界址疑義協調案件會議紀錄、地籍
    圖、重測地籍調查表等函件附卷可參（見本院前審卷第42至
    81頁），足證兩造確於再審原告申請鑑界後始知系爭土地重
    測後之界址及越界之事實，且因此與隔鄰地主及地政機關發
    生爭議。則再審原告丙○○於83年間系爭建物興建時，再審
    被告顯非明知其越界而不即時提出異議，核與民法第796條
    規定有間，因而為再審被告勝訴之判決。由原確定判決書附
    註所引用證據之頁數，顯見再審原告提出「陳情書」(再審
    原證1)（見本院前審卷第62-68頁）、楊梅地政事務所土地
    界址疑義會議紀錄6紙(再審原證2)（見本院前審卷第58-5 9
    ，46-47，54-55頁）、地籍重測時之地籍調查表(再審原證
    5)（見本院前審卷第76頁）、82年分割時土地複丈地籍調查
    表(再審原證6）（見本院前審卷第73頁）、數位地籍測量重
    測資料處理系統(再審原證7）（見本院前審卷第80頁）、96
    年11月2日勘驗筆錄(再審原證3)（見原審卷第66、67頁）、
    土地複丈成果圖(再審原證4)（見原審卷第72、73頁）、97
    年11月27日勘驗程序筆錄(再審原證8）（見本院前審卷第96
    -98頁）等證物，均係經原確定判決斟酌後乃為再審原告不
    利之判斷，並無漏未斟酌之情事。至再審原告提出原審96年
    8月9日言詞辯論筆錄(再審原證9）（見原審卷第41-42頁）
    及原審被證6照片3紙證物（見原審卷第35-37頁），縱如再
    審被告之夫張永旺於原審所述：我們全家每天都從後門進出
    ，如被證6照片第3頁云云；然兩造確於再審原告申請鑑界後
    始知系爭土地重測後之界址及越界之事實，憑此亦不能證明
    再審被告當時知情越界建築而不異議，該2證物自不足以動
    搖原確定判決之基礎。亦難謂有就足以影響於判決之重要證
    物漏未斟酌之情形。
四、按當事人主張有利於己之事實者，就其事實有舉證之責任，
    民事訴訟法第277條定有明文。是以無權占有為原因請求返
    還土地者，占有人對土地所有權存在之事實無爭執，而僅以
    非無權占有為抗辯者，土地所有權人對其土地被無權占有之
    事實無舉證責任，占有人自應就其取得占有係有正當權源之
    事實證明之。查再審被告係依民法第767條規定請求拆除房
    屋返還土地，而系爭土地為再審被告所有，系爭建物越界占
    用系爭土地，系爭建物乃再審原告丙○○所興建，現由正康
    公司使用等情，為兩造所不爭執，則再審被告舉證責任已盡
    ；至再審原告所為再審被告當時知悉越界而不異議依民法第
    796條規定不得請求拆除建物之抗辯，自應由再審原告就其
    占有係有正當權源即再審被告有容忍義務之事實負舉證責任
    。再審原告主張：再審被告既未就其於土地重測時對重測之
    界址曾表示異議之事實舉證，亦未就其於再審原告丙○○興
    建系爭越界房屋時，有何不知土地界址之事實盡舉證責任。
    原確定判決於再審被告未盡舉證責任下，遽為不利於再審原
    告之認定，明顯違反舉證責任分配原則而有適用法規顯然錯
    誤云云；顯係誤解而不足採。
五、綜上所述，再審原告依民事訴訟法第496條第1項第1款、第
    497條規定，主張原確定判決就上開重要證物漏未斟酌及適
    用法規顯然錯誤等語，均非有據，為無可取。其據以提起
    本件再審之訴，為無理由，應予駁回。
六、據上論結，本件再審之訴為無理由，依民事訴訟法第463條
    、第385條第1項前段、第78條判決如主文。
中    華    民    國    98    年    10    月    30    日
                  民事第十庭
                      審判長法  官  黃豐澤
                            法  官  鄭純惠
                            法  官  吳謀焰
正本係照原本作成。
不得上訴。
中    華    民    國    98    年    11    月    2     日
                            書記官  鄭淑昀


司法院資訊處製作；財團法人民間司法改革基金會備份。
